臺灣高等法院臺南分院民事裁定　九十一年度家抗字第五○號　　Ｋ
　　　抗　告　人　財政部國有財產局臺灣南區辦事處臺南分處
　　　法定代理人　楊　長　利
　　　法定代理人　李　明　賢
　　　　　　　　　送達代收人　.
右抗告人因相對人就被繼承人陳美蘭指定遺產管理人事件，對於中華民國九十一年六
月七日臺灣臺南地方法院九十一年度繼字第三九八號裁定提起抗告，本院裁定如左：
      主      文
抗告駁回。
抗告程序費用由抗告人負擔。
      理      由
一、按先順序繼承人均拋棄其繼承權時，由次順序之繼承人繼承。其次順序繼承人有
    無不明或第四順序之繼承人均拋棄其繼承權者，準用關於無人承認繼承之規定。
    又繼承開始時，繼承人之有無不明者，由親屬會議於一個月內選定遺產管理人，
    並將繼承開始及選定遺產管理人之事由，向法院報明。另民法第一千一百七十八
    條所定之期限屆滿，無繼承人承認繼承時，其遺產於清償債權，並交付遺贈物後
    ，如有賸餘，歸屬國庫。再者，繼承人有無不明而不能依民法第一千一百七十七
    條選定遺產管理人時，得由利害關係人聲請法院選任之。民法第一千一百七十六
    條第六項、第一千一百七十七條、第一千一百八十五條及第一千一百七十八條第
    二項分別定有明文。
二、本件聲請人即相對人於原審法院聲請意旨略以：被繼承人陳美蘭於民國（下同）
    九十年四月十三日死亡，其法定繼承人均已聲明拋棄繼承（原審法院九十年度繼
    字第三七二號），致該被繼承人遺有之不動產（原審法院九十年度執字第一六九
    一五號拍賣抵押物強制執行事件執行中）無人繼承，聲請人即相對人係被繼承人
    陳美蘭之債權人，為利害關係人，為此聲請選任被繼承人陳美蘭之遺產管理人等
    語，業據其提出原審法院九十年度執正字第一六九一五號代辦繼承通知函影本一
    件、原審法院九十年度繼字第三七二號拋棄繼承通知函影本一件為證。經原審法
    院調閱該院九十年度繼字第三七二號拋棄繼承卷宗，查明被繼承人陳美蘭之第一
    順位至第四順位繼承人均已拋棄繼承，並無親屬會議指定遺產管理人無訛等情，
    認聲請人即相對人本於利害關係人身分為本件聲請遺產管理人，洵屬正當，因而
    選任抗告人財政部國有財產局臺灣南區辦事處臺南分處為被繼承人陳美蘭之遺產
    管理人，於法並無不當，自應予准許。
三、抗告意旨略以：按司法院七十四年十月十五日台廳一字第○五七八六號函示第二
    項第三款：「嗣後各地方法院受理有關無人承認繼承遺產管理事件時，先順序繼
    承人均拋棄繼承，其次順序繼承人有無不明而應準用關於無人承認繼承之規定時
    ，應先審核可否依民第一千一百七十七條規定選定遺產管理人。如無法選定遺產
    管理人者，因此類拋棄繼承事件，多屬遺債大於遺產，形同破產，儘量避免選任
    國有財產局為遺產管理人」。衡諸一般常情，被繼承人之法定繼承人所以聲明拋
    棄繼承，不外乎被繼承人之遺債大於遺產，有破產之虞，本件被繼承人陳美蘭遺
    有之土地及建物上有抵押權之設定，且人性戀財，被繼承人陳美蘭之遺產若有剩
    餘，其繼承人豈有拋棄之理。抗告人係國庫之管理機關，而國庫對於無人承認繼
    承之遺產向有期待權，因此於被繼承人尚有剩餘遺產得以歸屬國庫之情形下，選
    任抗告人為遺產管理人方有實益；反之，抗告人須盡善良管理人之責任管理被繼
    承人之遺產、處理債務問題，其間所將耗費之人力、時間實難以金錢衡量，且管
    理期間所須之花費亦由國庫代為墊付，將會造對成國庫利益受損，為此浪費國家
    資源於少數特定人身上，顯失公平。又法無明文禁止拋棄繼承之繼承人擔任遺產
    管理人，被繼承人陳美蘭生前之債權債務關係，以及印鑑、產權證明等重要文件
    應屬其繼承人最為知悉、且目前仍由其等保管，就適任與否加以考量，除其配偶
    或子女外，實是不作第二人想，抗告人誠恐力有未逮云云。惟查司法院前述函示
    ，僅謂儘量避免選任抗告人為遺產管理人，並非謂不得選任其為遺產管理人，無
    非著眼於國有財產之考量，對於法院亦無拘束力。又被繼承人生前之債權債務關
    係及有關產權證明文件，抗告人得依其他方式獲悉或取得，另有關之印鑑，抗告
    人亦得依舉證責任分配方式辨識其真偽，於其管理遺產上並無困難，而上開文件
    資料其配偶或子女未必最為知悉。且繼承人均拋棄繼承，已無利害關係，如選定
    其等擔任遺產管理人，難期其將來執行職務能克盡職守，公正客觀，以善盡管理
    人之職務，為期公正，實不宜選任彼等為遺產管理人。又本件聲請人即相對人為
    被繼承人陳美蘭之債權人，如兼任被繼承人陳美蘭之遺產管理人，恐有利害衝突
    之虞，而不利於被繼承人陳美蘭之其他債權人，亦不宜選任其為遺產管理人。而
    被繼承人陳美蘭之遺產，於遺產管理人完成清償債權並交付遺贈物等清算程序前
    ，是否有賸餘，無從知悉。而依上述說明，各順序之繼承人均拋棄繼承者，其剩
    餘財產歸屬國庫，而抗告人為國庫之綜理機關，為國有財產法第九條第二項所明
    定，其備有財產管理之專才，雖其經費支出屬國家資源，但保護無人繼承財產之
    債權人之權利，亦屬政府之義務。於遺產管理指定之實際運作，仍認選任國有財
    產局為遺產管理人較為妥適，原審法院據此指定抗告人為被繼承人陳美蘭之遺產
    管理人，經核並無不合，抗告意旨復未述明原裁定選任其為被繼承人陳美蘭之遺
    產管理人有何違法或其他不當之處，其提起抗告，聲明廢棄原裁定，非有理由。
四、據上論結，本件抗告為無理由，爰依非訟事件法第二十八條、第八條第二項，民
    事訴訟法第四百九十二條第一項、第九十五條、第七十八條，裁定如主文。
中　　　華　　　民　　　國　　九十一　　年　　　七　　　月　　二十六　　日
                                    臺灣高等法院臺南分院民事第四庭
~B1審判長法官　胡　　景　　彬
~B2　　　法官　曾　　平　　杉
~B3　　　法官　徐　　宏　　志
右為正本係照原本作成。
不得再抗告。
中　　　華　　　民　　　國　　九十一　　年　　　七　　　月　　二十九　　日
                                        法院書記官　謝　　素　　嬿
